臺灣新北地方法院刑事判決
111年度易字第26號
公  訴  人  臺灣新北地方檢察署檢察官
被      告  鍾宏政



指定辯護人  本院公設辯護人姚孟岑  
上列被告因詐欺案件，經檢察官提起公訴（109年度偵字第45083
號），本院判決如下：
    主  文
鍾宏政無罪。
    理  由
一、公訴意旨略以：被告鍾宏政係新北市○○區○○路0段000號9樓
    之1用電戶士盟國際有限公司（下稱士盟公司）之負責人，
    台灣電力股份有限公司（下稱台電公司）於該處配置供電電
    號00000000000號電表（下稱本案電表），由被告負擔該處
    電費。被告為減省上址電費，竟意圖為自己不法之所有，基
    於詐欺得利之犯意，於民國108年9月6日至同年11月7日間之
    不詳時間，委由真實姓名年籍不詳之人，將本案電表封印鎖
    及將封印鉛破壞後，將電表齒輪輪軸破壞卡住之方式，使電
    表用電計量失準，台電公司因此陷於錯誤，誤認該電表度數
    即為真實用電度數而核算電費，被告即以此方式獲取少繳電
    費之用電差額利益。因認被告涉有刑法第339條第2項之詐欺
    得利罪嫌等語。
二、按犯罪事實應依證據認定之，無證據不得認定犯罪事實；不
    能證明被告犯罪者，應諭知無罪之判決，刑事訴訟法第154
    條第2項及第301條第1項，分別定有明文。又按所謂認定犯
    罪事實之證據，係指足以認定被告確有犯罪行為之積極證據
    而言，如未發現相當證據，或證據不足以證明，自不能以推
    測或擬制之方法，以為裁判基礎。而刑事訴訟法上所謂認定
    犯罪事實之積極證據，係指適合於被告犯罪事實之認定之積
    極證據而言，雖不以直接證據為限，間接證據亦包括在內；
    然而無論直接或間接證據，其為訴訟上之證明，須於通常一
    般之人均不致有所懷疑，而得確信其為真實之程度者，始得
    據為有罪之認定，倘其證明尚未達到此一程度，而有合理之
    懷疑存在時，致使無從形成有罪之確信，根據「罪證有疑，
    利於被告」之證據法則，即不得遽為不利被告之認定。再按
    刑事訴訟法第161條第1項規定，檢察官就被告犯罪事實，應
    負舉證責任，並指出證明之方法。因此，檢察官對於起訴之
    犯罪事實，應負提出證據及說服之實質舉證責任。倘其所提
    出之證據，不足為被告有罪之積極證明，或其闡明之證明方
    法，無從說服法官以形成被告有罪之心證，基於無罪推定之
    原則，自應為被告無罪判決之諭知。
三、公訴意旨認被告涉犯刑法第339條第2項之詐欺得利罪嫌，係
    以被告於警詢及偵查中之供述、告訴代理人呂連丁於警詢及
    偵查中之指述、證人即士盟公司會計人員張梅於偵查中之證
    述、台電公司用電實地調查書、本案電表之基本資料暨度數
    表、追償電費計算單、密告違規用電案件處理登記簿、新北
    市政府警察局刑事警察大隊扣押筆錄、扣押物品目錄表、代
    保管單各1份、查獲照片4張、現場稽查影像光碟1片等為其
    論據。
四、訊據被告固坦承其係士盟公司之實際負責人，且本案電表遭
    破壞等事實，惟堅決否認有何詐欺得利犯行，辯稱：我對於
    本案電表遭破壞完全不知情，電費都是會計看到電費單就去
    繳費，台電公司人員來查看電表後，我才知道電表遭破壞。
    而本案電表裝在樓梯間，且大樓進出複雜，應該是有他人去
    破壞電表或是檢舉人為了獎金要陷害我。況且士盟公司還有
    另外一個電表，就連我自己住家用電也比士盟公司更高，如
    果我要破壞，應該連同士盟公司另一個電表一起破壞，或破
    壞我自己住家的電表等語。辯護人亦為被告辯稱：本案並無
    證據證明電表係遭被告破壞，或被告與實際破壞電表之人有
    何犯意聯絡之情形。被告或士盟公司人員並無破壞電表之專
    業知識與技能，本案並未能發現實際破壞電表之人，且士盟
    公司每年用電量不高，被告並非無力負擔，被告承租公司址
    已十餘年，均按時繳交電費，自無甘冒須賠償高達電費數十
    倍之巨額賠償金之風險破壞電表，被告亦無破壞電表之動機
    ，不能僅單純因為被告負擔電費，而為不利被告之認定等節
    。經查：
  ㈠被告係士盟公司之實際負責人。109年9月10日，台電公司員
    工即告訴代理人呂連丁因接獲外包人員即證人劉○○（姓名、
    年籍詳卷）檢舉，前往稽查本案電表時，發現本案電表封印
    鎖及封印鉛遭破壞，因電表齒輪輪軸破壞卡住，使電表用電
    計量失準，台電公司因此誤認該電表度數即為真實用電度數
    而核算電費，士盟公司會計人員張梅到場後在台電公司用電
    實地調查書簽名等情，為被告所不否認，並經證人即告訴代
    理人呂連丁於警詢及偵查中（偵卷第13至15、61至67頁）、
    證人張梅於偵查中（偵卷第167至169頁）證述明確，且有台
    電公司提出之用電實地調查書、本案電表之基本資料暨度數
    表、追償電費計算單、密告違規用電案件處理登記簿、稽查
    過程現場照片（偵卷第27至31、33、35、37、39至45、151
    頁）在卷可憑，此部分之事實固堪認定。然此僅足證明本案
    電表確遭人破壞，惟此是否係被告或其委由他人為之，仍需
    其他事證佐證，方能推認被告涉有詐欺得利犯行。
  ㈡關於被告是否有破壞電表之動機，查台電公司人員於109年9
    月10日在士盟公司內部勘查時，士盟公司之用電設備包括20
    W電燈10只、17W電燈16只、雙聯插座5個、冷氣機2臺、熱水
    器1臺、螢幕1臺、主機1臺乙節，有用電實地調查書在卷可
    稽(見偵卷第33頁)。此核與證人呂連丁於本院審理中證稱：
    當日我們清點辦公室裡所有電器，最多就是冷氣、電燈、電
    腦，沒有冰箱，有比較老舊器具我沒有清點，因為那個應該
    是不能用等語相符(見本院易字卷第266頁)。是以，士盟公
    司內部用電器具之用途與一般辦公室用電無異，以電器數量
    觀之，亦無明顯大量用電等情。而實際上，士盟公司在起訴
    書所載本案電表遭破壞之108年9月6日至同年11月7日期間之
    前1年，電費最高一期金額僅達新臺幣(下同)6,293元；若以
    台電公司成案日(即台電公司調查日)後1年，即109年9月10
    日至110年9月9日以修復後電表計價之電費合計亦僅13,887
    元，此有台電公司就本案電表之基本資料暨度數表、台電公
    司台北南區營業處111年3月23日北南字第1111500425號函在
    卷可參(見偵卷第39頁；本院易字卷第125頁)，據此觀之，
    士盟公司上開辦公處所，在台電人員稽查前、後及當下，均
    未見有大量用電之情形，顯與一般因用電量大，而以破壞電
    表之方式減省電費之情形有異，已難認被告有何強烈動機破
    壞本案電表。尤其被告自己住處於110年間之總電費合計已
    達162,374元，此有被告提出之台電公司繳費通知單及用電
    度數與金額統計表在卷可稽(見本院易字卷第73、93至119頁
    )，兩相對照，士盟公司電費明顯遠低於其住處電費，縱被
    告有訛詐台電公司電費差額之意，是否會擇本案電表而破壞
    之，在經驗法則上，亦非全無置疑之處。此外，證人即士盟
    公司代表人及財務經理吳彩雲於審理中亦證稱：士盟公司10
    8年至109年間淨利約100多萬元，公司生意算是不好，但當
    時沒有負債等語(見本院易字卷第282頁)，可見士盟公司當
    時營運如常，在無事證認士盟公司當時需以減省電費維持營
    運之情形下，被告是否有為減省1年1萬餘元之電費，而自行
    甚至耗資延請專業人員破壞本案電表之強烈動機，更有可疑
    。
  ㈢再者，關於被告是否知悉本案電表遭破壞後電費之變化一節
    ，本院依職權查詢士盟公司之經濟部商工登記資料，該公司
    代表人為吳彩雲(見本院易字卷第244-1頁)，而非被告。復
    經證人吳彩雲於本院到庭證稱：108年至109年間我是世盟公
    司登記上的負責人，以前負責人是被告，後來約96年轉登記
    為我，因為公司的股份我佔56%，被告佔44%。士盟公司總共
    6員工，我工作的內容是會計、總務、倉庫方面的事情，業
    務我比較少管，被告負責業務，也就是負責公司的客戶。財
    務報表是會計師做好之後我會稍微看一下，薪水則是被告看
    過我再發。我跟被告平常主要是討論採購、薪資、倉庫庫存
    、薪水的發放或是貸款的金額等，因為公司已經20、30年了
    ，不會去討論用電成本。繳費通知單沒有給被告看，我就直
    接去繳，我只有跟他說我何時要繳電費，被告也沒有特別要
    繳費單去看。我拿到繳費通知單後就去繳，沒有看金額是大
    是小，如果我沒空，我就請會計人員張梅去繳，被告被稱作
    「董事長」是名義上的尊稱，負責人是我等語(見本院易字
    卷第274至281頁)。證人即士盟公司會計人員張梅於審理中
    亦證稱：我收到電費繳款單之後就直接給主管吳彩雲，有時
    候吳彩雲會請我繳款，有時候她自己繳款。繳款的錢都是她
    給的，錢都是她在掌管。我不會去注意電費的變化，來多少
    我就繳多少，沒有印象被告會特別注意電費的支出，也沒有
    提醒我要節約用電等語(見本院易字卷第268至273頁)。參以
    被告並非士盟公司登記負責人，且與吳彩雲持股相當，而吳
    彩雲亦處理部分公司事務，是證人吳彩雲、張梅證稱被告不
    會特別注意電費繳費情形等語，即非毫無憑據之說法。換言
    之，被告並非綜理公司全部大小事項，士盟公司電費繳款單
    主要係會計及身兼代表人之財務主管經手，而被告既係負責
    公司業務，未處理會計或電費繳納事宜，則因本案電表電費
    尚非甚高，被告不無可能未注意帳目細項，而對於本案電表
    遭破壞後電費之變化毫無所悉，是被告前開所辯，並非不可
    採信。
  ㈣至於由本案電表設置位置是否可推得被告涉犯本案，本院函
    請新北市政府警察局刑事警察大隊前往士盟公司所在大樓查
    訪並調取訪客登記簿，該大隊函覆表示：該社區有設置於地
    下1樓之電表室，並以鐵鍊加鎖管制人員進出，非經社區保
    全陪同開鎖不得進入。經檢視訪客登記簿，發現該社區未明
    確紀錄訪客登記之年份，無法確定正確紀錄時間等語(見本
    院易字卷第129頁)。然本院勘驗現場稽查影像光碟顯示，本
    案電表係設置於士盟公司辦公室大門旁逃生門後方之公共區
    域(見本院易字卷第54頁)，與上開設置於電表室之電表有受
    嚴格管制等情，顯有不同。再查該訪客登記簿明顯可見姓名
    登記潦草，部分無法辨認真實姓名；身分證字號欄位部分係
    填寫手機號碼；事由欄位有缺漏者，或僅填寫「拜訪」、「
    找朋友」等語；離去時間欄位亦有缺漏未填等情(見本院易
    字卷第141至171頁)。又證人呂連丁亦證稱：稽查當日經過
    警衛室跟保全說我們要檢查用戶電表，就搭電梯上樓等語(
    見本院易字卷第206、261頁)，可見由本案電表設置位置，
    一般人要隱瞞真實目的前往本案電表裝設處破壞電表，並非
    難事，非僅被告或其委託之人可能為之。綜上可知，本案電
    表既非設置於有鐵鍊加鎖管制之地下1樓，而係在9樓樓梯間
    之逃生公共區域，且該大樓縱有設置保全，然管制進出並不
    嚴謹，任何人只要簡略向保全說明事由或簡單登記即可自由
    進出公共空間，則本案在查無其他事證之情況下，顯然無法
    僅憑電表設置位置，逕推論本案電表係被告或其所委託之人
    所破壞。
　㈤綜上，本案並無具體事證可證明本案電表係遭被告破壞或其
    曾委由他人破壞，又證人呂連丁、劉○○之證述亦僅能佐證本
    案電表曾遭破壞之事實，而被告固係士盟公司之實際負責人
    ，然究無強烈減省電費之動機，亦乏事證認被告確知電費異
    常之情事，即無法單據士盟公司客觀上獲得減省電費之利益
    ，逕以推認被告有詐欺得利之犯行。
五、綜上所述，本案依公訴人所提出之證據，尚不足以證明被告
    確有公訴意旨所指之詐欺得利犯行，此外，復查無積極證據
    足認被告確有起訴書所指詐欺得利之犯行，參諸上開說明，
    本案不能證明被告犯罪，依法自應為無罪之諭知。
據上論斷，應依刑事訴訟法第301條第1項，判決如主文。
本案經檢察官陳亭君提起公訴，檢察官簡志祥到庭執行公訴。
中　　華　　民　　國　　111 　年　　7 　　月　　 6　　日
                  刑事第十四庭  審判長法　官　王榆富
                                      法　官  鄭琬薇　
                                      法　官　梁家贏
上列正本證明與原本無異。
如不服本判決，應於判決送達後20日內敘明上訴理由，向本院提
出上訴狀 (應附繕本) ，上訴於臺灣高等法院。其未敘述上訴理
由者，應於上訴期間屆滿後20日內向本院補提理由書「切勿逕送
上級法院」。
                                      書記官  巫茂榮
中　　華　　民　　國　　111 　年　　7 　　月　　13　　日